【裁判字號】    97,毒抗,10
【裁判日期】    970731
【裁判案由】    觀察勒戒處分
【裁判全文】
臺灣高等法院花蓮分院刑事裁定          97年度毒抗字第10號
抗 告 人
即 被 告  甲○○
上列抗告人因違反毒品危害防制條例案件，不服臺灣臺東地方法
中華民國97年6月30日裁定（97年度毒聲字第60號），提起抗告
，本院裁定如下：
    主  文
抗告駁回。
    理  由
一、抗告意旨略以：抗告人即被告甲○○（下稱抗告人）對97年
    5月6日經台東地檢署人員對抗告人採尿送驗，出現嗎啡及可
    待因之陽性反應結果，認有疑義，爰提起抗告理由如下：
  1.抗告人於97年5月6日前，曾食用向富邦媒體科技股份有限公
    司MOMO電視購物台所購買之減肥藥。又抗告人因感冒曾服用
    林福傳醫師所開給抗告人之感冒藥劑，此有健安診所處方可
    稽。另抗告人也曾服用明通治痛單口服液之成藥。是否因而
    致抗告人驗尿結果呈現陽性反應之原因，請送驗查明。
  2.因抗告人開設檳榔攤，亦食用自己加工塗抹石灰之檳榔，該
    石灰是向中盤商採購的，石灰內亦可能含毒品成份。抗告人
    於97年5月16日自行採尿送潘X光醫事檢驗中心化驗時，刻意
    不吃含有石灰之檳榔，經化驗結果，並無嗎啡及可待因之陽
    性反應，為明真相，抗告人將於食用自己店內包石灰之檳榔
    之後，再採尿送去化驗，化驗結果將另狀呈報。
  3.請求檢查扣案尿液之DNA，以確認該尿液確係自本人採集者
    。
二、原裁定意旨略以：被告甲○○為臺灣臺東地方法院檢察署受
    保護管束人，於民國（下同）97年5月6日上午10時35分許經
    臺灣臺東地方法院檢察署採尿室採尿員採尿往前回溯96小時
    內之某時，在不詳處所，施用第一級毒品海洛因之事實，業
    經採其尿液（尿液檢體編號：000000000號）送檢驗後，確
    呈嗎啡（海洛因之主要代謝物）陽性反應，有慈濟大學濫用
    藥物檢驗中心97年5月14日慈大藥字第97051410號函附之檢
    驗總表及臺灣臺東地方法院檢察署受保護管束人（被告）尿
    液檢體監管紀錄表各1份附卷足憑。另參諸海洛因經人體代
    謝後，在尿液中不會代謝產生可待因，但非法濫用之海洛因
    在製造過程中常含有少量雜質乙醯可待因，乙醯可待因經人
    體代謝後，在尿液中會產生可待因，因此非法施用海洛因者
    ，在尿液中可檢出較大量之嗎啡成分及較少量可待因成分。
    本案前揭確認檢驗係以氣相層析質譜儀進行檢驗，為目前公
    認較為精細之檢驗方式，一般均不致產生海洛因之偽陽性反
    應，且就檢驗之檢體而言，並不要求達到閥值之濃度，而係
    以分析物是否存在為準，分析結果等於或高於最低可檢濃度
    （LOQ）時，即稱之為陽性。另可待因服用後經人體代謝，
    在尿液中會產生游離態可待因、游離態嗎啡、結合態可待因
    及結合態嗎啡，因可待因代謝速率較嗎啡快，因此在治療過
    程中，尿液中可待因含量遠大於嗎啡含量。美國國家濫用藥
    物研究所基於上揭之理論提出「尿液中總可待因（游離態＋
    結合態）含量大於300ng/mL，且嗎啡與可待因含量比例小於
    二比一時，判定為使用可待因」，國內所有尿檢單位均參考
    此一標準作為研判之依據。但實務上，國內查獲之海洛因內
    常摻有各種不同之物質，如稀釋物澱粉、興奮劑、解熱鎮痛
    劑、抗組織胺藥、支氣管擴張劑等，甚至有摻入大量可待因
    之案例，因此上述研判僅適用於一般單純施用海洛因毒品或
    服用可待因藥品。國內常用之鎮咳藥物如複方甘草合劑錠（
    或溶液）、綜合感冒藥（含可待因），因藥物內含有嗎啡或
    可待因成分，服用後在尿液中會產生嗎啡及可待因成分，此
    與施用海洛因毒品之情形相似，但在嗎啡與可待因相對含量
    上有所差異，可作為研判之參考。至於可否由尿液中可待因
    含量判定使用何級毒品，依可待因及其製劑含量規定，每
    100 毫升（或100公克）含有可待因5.0公克以上者為第二級
    管制藥品，每100毫升（或100公克）含有可待因1.0公克以
    上5.0 公克以下者為第三級管制藥品，內服液每100毫升未
    滿1.0公克之醫師處方用藥為第四級管制藥品，但製劑含量
    低於上述之情形時則非屬管制藥品。至於受檢人尿液中可待
    因陽性反應係服用何種製劑造成，因個人服用之藥品數量、
    飲水量、排泄尿液次數及間隔時間等諸多因素皆有影響，目
    前尚難單純以尿液檢驗之結果加以判別係何時服用及服用何
    種等級之可待因製劑所致，法務部法醫研究所93年10月13日
    法醫毒字第0930003574號函文可資參照。再參以行政院衛生
    署管制藥品管理局91年12月27日管檢字第121513號函文所示
    ，尿液中可待因之濃度，與所服用劑量多寡有關，但與可待
    因製劑本身之濃度或含量不一定相關，服用少量第二級可待
    因製劑或大量服用第三級可待因製劑，有可能達到相等之尿
    中濃度，因此無法僅憑尿檢結果推測係服用何級之可待因製
    劑（或毒品）所致，仍需有毒品純度或就醫、用藥紀錄等其
    他佐證資料以供研判。本案被告前揭尿液檢體經確認檢驗結
    果，嗎啡為2,005ng/mL，可待因為20,895ng/mL，均高於該
    確認結果報告之最低可檢濃度，且兩者之比雖約為：嗎啡/
    可待因＝1/10.42，惟上開尿液確認檢驗值如係來自單純服
    用可待因製劑或毒品，則尿液中嗎啡含量超出合理之代謝濃
    度甚多，又該確認檢驗值若係源自單純施用海洛因毒品，尿
    中可待因濃度亦不符一般人體代謝原則，是揆諸前揭說明，
    上開尿液確認檢驗值應係同時或先後施用、服食海洛因及可
    待因製劑或毒品後代謝所得之檢驗結果，然該可待因成分究
    係源自何種製劑及其製劑之含量為何，抑或係來自第二級毒
    品，尚無法單憑前開尿液確認檢驗結果得知，自無從遽以認
    定被告有施用第二級毒品之犯行。綜上所述，足認被告前揭
    尿液檢體中，嗎啡確呈陽性反應，應無疑義，是被告於97年
    5月6日上午10時35分許經臺灣臺東地方法院檢察署採尿室採
    尿員採尿往前回溯96小時內之某時，施用第一級毒品海洛因
    之事實，洵堪認定，其涉犯毒品危害防制條例第10條第1項
    之行為要屬明確。又查被告未曾犯毒品危害防制條例第10條
    之罪，且未經法院裁定令入勒戒處所觀察、勒戒，有臺灣高
    等法院被告前案紀錄表、臺灣臺東地方法院檢察署刑案資料
    查註紀錄表等件各1份存卷可按，聲請人請求依同條例第20
    條第1項規定，將被告送勒戒處所觀察、勒戒，核無不合，
    應予准許。
三、經查：
（一）抗告人係因受保護管束而依規定採尿送驗，依採尿及檢驗
      流程，抗告人所採尿液係由其自行採集，其後並加封箴，
      再由其自行於封箴處按捺指印後方編號送鑑驗，且送驗後
      ，檢驗人員首需查核指印及封箴是否破損，若有，即會予
      以註記，本件被告送驗之尿液並無上開破損之記錄，抗告
      人請求檢查其自行封箴尿液之DNA以確認該尿液是否確係
      其本人採集云云，顯無任何理由質疑該送鑑之尿液非其所
      有，故其請求之檢驗顯無必要。
（二）再參以抗告人於受檢時已陳明有服用藥物之情形，有臺灣
      臺東地方法院檢察署受保護管束人尿液檢體監管紀錄表附
      卷可稽，就抗告人於上揭時間，經臺灣臺東地方法院檢察
      署採尿室採尿員採集其尿液送請慈濟大學濫用藥物檢驗中
      心以氣相層析質譜儀法（ＧＣ╱ＭＳ）檢驗結果，發現確
      呈嗎啡及可待因陽性反應等情，慈濟大學監用藥物檢驗中
      心97年5月14日慈大藥字第97051410號函附之檢驗總表及
      臺灣臺東地方法院檢察署受保護管束人（抗告人）尿液檢
      體監管紀錄表影本各1份在卷可稽（見臺灣臺東地方法院
      檢察署97年度毒偵字第198號卷第2-5頁）。按依法務部調
     查局第六處於87年9月29日（八七）發技（一）字第八七０
     七四五七四號函函示：「尿液毒品檢驗‧‧‧若能使用先
     進之氣相層析質譜儀分析法確認，則可完全排除偽陽性之
     干擾，為目前最具公信力的檢驗方法。」。本件慈濟大學
     濫用藥物檢驗中心係以目前最具公信力之氣相層析質譜儀
     分析法確認抗告人尿液中是否有毒品成分及成分多寡，並
     不會有（毒品）偽陽性反應產生（按即不會未施用毒品而
     檢驗出毒品反應），且抗告人所施用之藥物並不致產生上
     開檢驗結果，業經原裁定詳敘檢測結果，故抗告人所稱之
     向MOMO電視購物台所購買之減肥藥、因感冒服用林福傳醫
     師所開給之感冒藥劑及曾服用明通治痛單口服液之成藥等
     ，部分市售藥品中雖可能含鴉片（內含嗎啡、可待因）成
     分，於服用此類藥品後，尿液中可能檢驗出嗎啡及可待因
     ，惟在此情形之下，檢驗之嗎啡濃度不致過高，此有行政
     院衛生署管制藥品管理局93年8月10日管檢字第093000
     7396號函附卷可參，本件抗告人尿液中經確認檢驗結果嗎
     啡為2,005ng/mL，可待因為20,895ng/mL之檢測值，有檢驗
     報告附卷可參，再參以原審就此之詳細說明，足見抗告人
     尿液中所含之嗎啡成分，非服用市售減肥藥、感冒藥品及
     口服液成藥所致，抗告理由所辯顯無足採，其請求就所提
     藥物另行檢驗即顯無必要。且其於上開時間為相關人員採
     尿液送驗結果既有嗎啡陽性反應，顯見抗告人在採尿前之
     回溯96小時內某時，確曾施用第一級毒品海洛因。
（三）至抗告理由辯稱之因抗告人將向中盤商所採購之石灰摻抹
      於檳榔中食用，此有可能係造成檢驗結果呈現陽性反應之
      原因，抗告人並於97年5月16日自行採尿送往潘X光醫事檢
      驗中心化驗，於採尿前刻意不食用該石灰，而檢驗結果並
      無嗎啡及可待因之陽性反應云云。然石灰成份中不可能檢
      出海洛因之成分，況依市價之高低，亦不可能於低價之石
      灰中摻入高價之海洛因供人施用，故抗告人此部分所辯顯
      屬無據，至其自行採尿送驗之時間距前述相關人員採尿時
      間已有近10日之久，其因施用第一級毒品海洛因之殘餘物
      ，於此期間亦有可能因人體代謝機能而排出體外，故縱有
      檢驗結果，亦不足以排除其於本件採尿送驗前施用第一級
      毒品之事實。故此部分抗告理由，亦不足採信。
四、綜上所述，原審依毒品危害防制條例第20條第1項、觀察勒
    戒處分執行條例第3條第1項之規定，裁定抗告人應送勒戒處
    所觀察、勒戒，並無不合。被告猶執前詞否認施用第一級毒
    品，提起抗告，為無理由，應予駁回。
五、據上論結，應依刑事訴訟法第412條，裁定如主文。
中    華    民    國    97    年    7     月    31    日
                  審判長法  官   何方興
                        法  官   林德盛
                        法  官   王紋瑩
以上正本證明與原本無異。
本件不得再抗告。
                        書記官   楊明靜
中    華    民    國    97    年    7     月    31    日


司法院資訊處製作；財團法人民間司法改革基金會備份。
